臺灣高雄地方法院刑事判決　　　　　　　95年度易字第1670號
聲　請　人　臺灣高雄地方法院檢察署檢察官
被　　　告　甲○○
上列被告因妨害兵役案件，經檢察官聲請以簡易判決處刑（95
年度偵緝字第1375號），本院改依通常程序審理，判決如下：
    主  文
甲○○無罪。
    理  由
一、公訴意旨略以：被告甲○○係高雄市後備司令部所屬後備軍
    人，原住高雄市○○區○○里○ 鄰○○路57號之戶籍地，明
    知其居住處所遷移，應依規定向主管機關申報，惟其並未在
    上開戶籍地居住，卻無故未按規定申報遷出，前曾因而致教
    育召集令無法送達，經貴院於民國94年2 月23日以94年度簡
    字第850 號判處有期徒刑3 月。案經確定後，復意圖避免召
    集處理，自收受前開判決送達翌日後，仍無故未依規定申報
    遷移後之居住所，致高雄市後備司令部所另發指定應於94年
    9 月30日上午8 時前往高雄市○○區○○路3 號蚵仔寮營區
    報到之教育召集令，仍無法送達其本人。因認被告涉犯妨害
    兵役治罪條例第10條第1 項第3 款、第3 項之後備軍人意圖
    避免召集處理，居住處所遷移，無故不依規定申報，致使召
    集令無法送達罪嫌，應依同條例第6 條第1 項科刑等情。
二、按犯罪事實應依證據認定之，無證據不得認定犯罪事實；不
    能證明被告犯罪者，應諭知無罪之判決，刑事訴訟法第154
    條第2 項及第301 條第1 項分別定有明文。第按認定不利於
    被告之事實，須依積極證據，苟積極證據不足為不利於被告
    事實之認定時，即應為有利於被告之認定，更不必有何有利
    之證據。又認定犯罪事實所憑之證據，雖不以直接證據為限
    ，間接證據亦包括在內，然而無論直接或間接證據，其為訴
    訟上之證明，須達於通常一般人均不致有所懷疑，而得確信
    其為真實之程度，始得據為有罪之認定（最高法院30年上字
    第816 號判例、76年臺上字第4986號判例意旨參照）。
三、又按「意圖」與「故意」，乃不同層次之構成要件要素，行
    為人認識構成要件之客觀事實，並容任其結果之發生，此乃
    「構成要件故意」之範疇。如立法者於制定故意犯罪類型之
    構成要件時，於條文中附加特定之意圖，即屬意圖犯。故意
    犯如又屬意圖犯者，則其主觀不法構成要件，除構成要件故
    意外，尚須包括特定意圖。是故意犯在主觀上，必須具備法
    定特定心意趨向，始成立意圖犯。查妨害兵役治罪條例於91
    年6 月26日修正公布，並自91年6 月28日生效，修正後妨害
    兵役治罪條例第10條第1 項（即修正前同條例第11條第1 項
    ），增列該條不法行為，須有「避免召集處理之意圖」，即
    後備軍人縱使對「居住處所遷移，未依規定申報」之事實，
    有所認知並容任其發生，而具備構成要件故意外，尚須其遷
    移居住處所，未依規定申報之目的，存有「避免召集處理之
    意圖」之主觀不法要素，始足當之。苟後備軍人遷移居住處
    所，而未依規定申報之目的，是為外出謀生或其他目的，並
    非意圖避免召集處理，則行為人既欠缺本罪法定特殊主觀不
    法要素，即不得律以本罪。
四、公訴人認被告涉有上揭妨害兵役犯行，係以被告坦承未在上
    開戶籍地居住，未按規定申報遷移等語，及高雄市後備司令
    部教育召集令、列管後備軍人參加召集未按戶籍地居住亦未
    申報戶籍遷移調查表、召集令交付情形紀錄表各1 份及被告
    上址戶籍房屋照片1 幀，為其主要論據。被告具狀否認有何
    妨害兵役治罪條例10條第3 項之犯行，辯稱：並無逃避召集
    之意圖，僅係偶離住所至外地謀職，而未接獲教育召集令等
    語。經查：
(一)高雄市後備司令部於94年9 月27日、28日，分別對被告於高
    雄市○○區○○里○ 鄰○○路57號之戶籍地送交應於94年9
    月30日參加教育召集之召集令，惟因被告未實際居住於該處
    所，致未能對其送達前揭教育召集令等情，有高雄市後備司
    令部妨害兵役案件移送報告書暨附教育召集令、列管後備軍
    人參加召集未按戶籍地居住亦未申報戶籍遷移調查表、召集
    令交付情形紀錄表各1 份及被告上址戶籍地照片在卷可憑（
    95年度偵字第554 號卷第2 至6 頁），此部分之事實自堪認
    定。
(二)被告前因未實際居住於上址戶籍地，又未按規定申報居住所
    遷移，致高雄市團管區所發指定應於93年9 月15日上午8 時
    前往屏東縣車城鄉○○村○○路1 號二重溪營區報到之教育
    召集令無法送達其本人，復未於93年12月24日檢察官偵查時
    到庭，經檢察官以93年度字第23937 號聲請簡易判決處刑，
    本院未經傳喚被告到庭，依法逕於94年2 月23日以94年度簡
    字第850 號判處有期徒刑3 月等情，有高雄市後備司令部妨
    害兵役案件移送報告書暨附教育召集令、高雄市團管區列管
    後備軍人行方不明遷出未報移送法辦年籍表、召集令交付情
    形紀錄表、臺灣高雄地方法院檢察署點名單、訊問筆錄、聲
    請簡易判決處刑書、本院判決書各1 份在卷可稽（93年度偵
    字第23937 號卷第1 至4 、9 、10頁；本院94年度簡字第85
    0 號卷第8 至11頁）。然該判決書正本於94年3 月16日寄送
    被告上址戶籍地，因「經常不在、通知未領、無法投遞」而
    未送達；繼於94年4 月4 日寄存於高雄市政府警察局新興分
    局中正二路派出所等情，有送達證書2 份在卷可參（本院94
    年度簡字第850 號卷第13、14頁）。案經確定後，經檢察官
    對被告上址戶籍地先後寄送執行傳票，於94年6 月27日因「
    查無此人」無法送達，94年8 月9 日寄存於高雄市政府警察
    局新興分局中正二路派出所；94年9 月13日因「已遷移他處
    」而無法送達，復命員警前往該址拘提被告未獲，於94年11
    月1 日發布通緝。嗣於94年11月7 日始在臺北松山機場緝獲
    ，並於94年11月11日易科罰金執行完畢等情，亦有送達證書
    、拘票、通緝書、通緝案件移送書、罰金繳納收據各1 份在
    卷可查（94年度執字第5606號卷第12至25頁；94年度執緝字
    第2988號卷第2 、5 、6 、9 頁）。足見被告未曾收受上開
    案件之教育召集令、傳票、聲請簡易判決處刑書、判決書、
    執行傳票，對於其因未申報住居所遷移而致93年9 月15日教
    育召集令未能送達，而經聲請簡易判決處刑、判決有期徒刑
    3 月、未到案執行而遭通緝等情毫無所悉。自難認被告於高
    雄市後備司令部嗣另於94年9 月27日、28日，分別對被告於
    高雄市○○區○○里○ 鄰○○路57號之戶籍地送交應於94年
    9 月30日參加教育召集之召集令時，有何知悉前因相同案件
    經判決確定，另萌逃避召集之意圖，無故不按規定申報住居
    所遷移，致未能對其送達前揭教育召集令。
(三)綜上所述，檢察官主張被告遷移住所未申報主觀上係基於避
    免召集之意圖，既屬不能證明，則被告單純未依規定申報居
    住處所遷移之行為，參照前揭判例意旨及說明，即與妨害兵
    役治罪條例第10條第3 項、第1 項第3 款之構成要件有間，
    自難以該罪相繩，而應為被告無罪之諭知。
五、本件被告經合法傳喚無故不到庭，惟本院既認為應諭知被告
    無罪，爰依刑事訴訟法第306 條之規定，不待其陳述逕行判
    決，附此敘明。
據上論斷，應依刑事訴訟法第452 條、第306 條、第301 條第1
項，判決如主文。
本案經檢察官乙○○到庭執行職務。
中　　華　　民　　國　　96　　年　　2 　　月　　2 　　日
                  刑事第六庭    審判長法　官  曾逸誠
                                      法  官  王  琁
                                      法  官  林柏壽
以上正本證明與原本無異。
如不服本判決，應於判決送達後10日內，向本院提出上訴狀。
中　　華　　民　　國　　96　　年　　2 　　月　　2 　　日
                                      書記官  林國龍
